【裁判字號】    92,上訴,1296
【裁判日期】    920527
【裁判案由】    妨害自由
【裁判全文】
臺灣高等法院刑事判決                          九十二年度上訴字第一二九六號
    上  訴  人  乙○○
    即  被  告
    選任辯護人  袁岳衡  律師
右上訴人因妨害自由案件，不服臺灣桃園地方法院九十一年度訴字第一二七一號，中
華民國九十二年二月二十七日第一審判決（起訴案號：臺灣桃園地方法院檢察署九十
一年度偵字第九二一二號），提起上訴，本院判決如左：
    主      文
原判決撤銷。
乙○○以強暴妨害人行使權利，處罰金壹仟元，如易服勞役，以佰元折算壹日。
    事      實
一、乙○○於民國九十一年五月九日上午，至桃園縣八德市○○路中華電信股份有限
    公司（以下簡稱中華電信公司）桃園營運處表示其桃園縣八德巿介壽路二段十六
    號二樓住處所裝設之電話已故障三天，要求儘速派員前往修理，該局隨即於當日
    上午派員檢修完畢。當日下午二時十五分許，中華電信公司桃園營運處復指派員
    工甲○○前往檢修上揭住處之電話，乙○○表示電話已修好了之後，仍讓甲○○
    進入住處再檢查一次，嗣於同日下午二時二十五分許，甲○○檢修測試完畢正欲
    離去之際，乙○○竟基於妨害他人行使權利之犯意，擋在住處通道，發表政見，
    並藉詞甲○○裝設監聽器、企圖監視，並於甲○○試圖離去時，以或推或拉之方
    式，不讓甲○○離去，經甲○○出示員工證件表明無上開情事後，乙○○仍不讓
    其離去，而以此強暴方式，妨害甲○○行使自由行動之權利。甲○○見狀有異，
    遂連繫其主管謝鐘前往桃園縣警察局八德分局四維派出所報案，同日下午二時五
    十五分左右，四維派出所警員李建興等前往處理，李建興於查明甲○○確係中華
    電信公司員工後，數度要求乙○○讓朱某離去，乙○○仍擋在出門通道不讓其離
    開，迄同日下午三時十五分許，經警以妨害行動自由之現行犯當場逮捕，甲○○
    始離開乙○○住處。
二、案經桃園縣警察局八德分局報告臺灣桃園地方法院檢察署檢察官偵查起訴。
    理      由
一、訊據被告乙○○矢口否認有右揭犯行，辯稱：甲○○當天來修理電話，渠表示電
    話在早上就修好了，後來渠問有無證件，甲○○沒有出示，也沒有穿中華電信公
    司的制服，渠就跟他說「阿伯，喝茶啦，你要修理什麼？」，然後警察就出現了
    ，將渠帶至警局，渠當時只是想確認甲○○是否為中華電信公司派來檢修電話之
    員工，並非故意不讓其離去，且渠見甲○○報警，才請求甲○○暫時留在現場等
    候警方，以便警方辦案云云。經查：
    (一)右揭事實，業據被害人甲○○迭於偵查、原審時指述綦詳，並於本院調查時陳
      稱「被告擋在二樓通道口，我嘗試要離開，他對樓梯口一直發表政見，講了大
      約二、三分鐘後，他累了要拿椅子坐，我試圖離開被他推回來」、「所以我才
      打電話給主管請他向管區報案」等語（本院卷第二十五頁），復據證人即到達
      現場處理之員警李建興於偵查中證稱「我看到的時候，是被告呂某控制甲○○
      的行動，用手擋住，不讓朱某離開。」、「他（指被告）說他（指被害人）是
      來給他裝竊聽器的，就不讓他離開。」、「（你如何處置？）我請朱某拿證件
      出來，因為當時我已做過初步查證，樓下停有中華電信的工程車，朱某有穿制
      服，而且叫朱某拿出證件給他看，我又叫呂某既然懷疑朱某裝竊聽器，能不能
      提出證據來，結果他沒辦法提供。」、「當時還是不讓朱某離開，我當時告知
      他的行為涉嫌妨害自由，我要以現行犯逮你，他仍不讓朱某離開，最後，我們
      跟二位警員就將呂某強行逮捕。」等語（偵查卷第二十七、二十八頁），證人
      即亦到場之被害人同事丙○○於原審亦證稱「當天下午二點二十五分左右，謝
      鐘有說告訴人（指被害人）被限制在被告家中，希望我偕同他到派出所報案。
      我就與謝鐘坐工程車到派出所，會同警員到被告家中，然後有二位警員跟我們
      一同到現場。到現場時，被告是擋在要進去他家中的通道，告訴人在通道裡面
      無法出來，我們就與同來的警員說明我們在執行公務，且我們也證明說告訴人
      是我們的員工，希望能讓告訴人離開，警員這是（時）要告訴被告說，要讓告
      訴人離開，但被告不肯，警員發現通告無效後，有拿出錄音機錄音，再度告知
      被告，因為沒有效果，警察才有逮捕的行動。」等語（原審卷第二十頁），且
      被告於原審亦自承：「（警察出現前，你是否不讓告訴人離開？）那是我家，
      我當然有權利」等語（見原審卷第十三頁、本院卷第二十六頁），自足認被害
      人之指述確與事實相符。
    (二)又被害人當時身著中華電信員工制服，此經證人李建興、丙○○分別於偵查及
      原審證述無訛（偵查卷第二十七頁、原審卷第二十一頁），而依卷附被害人於
      警訊中所拍攝之照片一張顯示，該制服左口袋上方繡有「中華電信」之字樣及
      其服務標章，而右口袋上方則繡有員工編號（偵查卷第十一頁），是依被害人
      所著之制服，被告可輕易由外觀判斷被害人之身分，而被告亦於本院調查時陳
      稱「當時我知道他是電信局的人」（本院卷第二十四頁），又於警員到場處理
      時，被害人再度出示證件，被告仍不讓告訴人離去乙節，亦據證人李建興證述
      如前，則被告辯稱因被害人沒有出示證件，亦未著制服，及因被害人報警，為
      使其向警方交待案情，以釐清事實，才不讓被害人離去云云，均與事實不符，
      洵無足採，亦足認證人即被告之妻王秀鳳於偵查中證稱「我們要他拿證件，他
      拿不出來，我們拿茶給他喝，並不是不讓他離去。」（偵查卷第二十四頁），
      顯見係出於迴護被告之詞，不足採為有利於被告認定之依據。
    綜右事證，被告確有以強暴妨害被害人行使自由行動權利之行為，被告所為否認
    犯罪之辯解，核屬卸責之詞，並不足採信。被告犯罪已經證明，應依法論科。
二、按刑法第三百零二條第一項及第三百零四條第一項之罪，其所保護之法益，固均
    為被害人之自由，但前者係將被害人置於自己實力支配之下而剝奪其人身行動自
    由，後者僅使人行無義務之事或於其行使正當權利時加以妨害，兩者構成要件，
    行為態樣及被害人受害之程度尚不相同。復按刑法第三百零四條之強暴、脅迫，
    祇以所用之強脅手段足以妨害他人行使權利，或足使他人行無義務之事為已足，
    並非以被害人之自由完全受其壓制為必要（最高法院二十八年上字第三六五０號
    判例、九十一年臺上字第三一六一號判決參照）。查被告乙○○係以阻擋於住處
    通道，並於被害人試圖離去時，以推拉被害人之方式，使被害人無法離去被告住
    處之際，尤在樓梯處逕自發表意見，顯未達將被害人置於自己實力支配之下而剝
    奪其人身行動自由程度，參以被害人於當時情境下，仍可自由打電話通報其主管
    ，更足見其人身行動自由尚未完全被剝奪，僅於其試圖離去時，遭被告短暫強制
    動作而無法行使行動自由之權利，是核被告所為，係犯刑法第三百零四條第一項
    以強暴妨害人行使權利罪，公訴意旨認被告係犯刑法第三百零二條第一項剝奪行
    動自由罪，尚有未洽，起訴法條應予變更。
三、原審對被告論罪科刑，固非全屬無見，惟查，被害人之人身行動自由並未達於被
    剝奪之程度，被告所為係犯刑法第三百零四條第一項以強暴妨害人行使權利罪，
    原審論以同法第三百二條之剝奪人行動自由罪，尚有未合。被告上訴意旨，空言
    否認犯罪，指摘原審判決不當，固無理由，然原審判決既有右揭可議，自應由本
    院將原審判決撤銷並予改判。審酌被告犯罪之動機、目的、手段及其品性、智識
    程度、犯罪所生之損害尚微，及犯罪後態度等一切情狀，量處如主文第二項所示
    之刑，並諭知易服勞役之折算標準。
據上論斷，應依刑事訴訟法第三百六十九條第一項前段、第三百六十四條、第二百九
十九條第一項前段、第三百條，刑法第三百零四條第一項、第四十二條第二項，罰金
罰鍰提高標準條例第一條前段、第二條判決如主文。
本案經檢察官吳慎志到庭執行職務
中    華    民    國      九十二      年      五      月     二十七     日
                            臺灣高等法院刑事第十九庭
                                審判長法  官  許  國  宏
                                      法  官  洪  光  燦
                                      法  官  林  勤  純
右正本證明與原本無異。
檢察官如不服本判決應於收受送達後十日內向本院提出上訴書，未附理由時應於提起
上訴後十日內向本院補具上訴理由書（均應按被告人數提出繕本）。
被告不得上訴
                                      書記官  葉  瑩  庭
中    華    民    國      九十二      年      五      月     二十七     日
附論罪科刑依據之法條：
刑法第三百零四條
以強暴、脅迫使人行無義務之事或妨害人行使權利者，處三年以下有期徒刑、拘役或
三百元以下罰金。
前項之未遂犯罰之。


司法院資訊處製作；財團法人民間司法改革基金會備份。
